臺灣高雄地方法院民事判決　　　　　　　94年度保險字第11號
原　　　告　丁○○
　　　　　　丙○○
上二人共同
訴訟代理人　黃振銘律師
被　　　告　友聯產物保險股份有限公司
法定代理人　乙○○
訴訟代理人　甲○○
當事人間給付保險金事件，本院於民國94年4月18日言詞辯論終
結，判決如下：
    主      文
原告之訴及假執行之聲請均駁回。
訴訟費用由原告負擔。
    事實及理由
一、原告起訴主張：原告二人係訴外人黃朝男之子，黃朝男所有
    之DT-4972 號自用小客車，前向被告投保強制汽車責任保險
    ，保險期間自民國93年8 月12日起一年，黃朝男嗣於93年10
    月11日凌晨3 時許，駕駛上開汽車，在高雄縣鳥松鄉○○路
    59號對面，與不詳車牌之自用小客車發生交通事故，黃朝男
    因而受傷送醫不治死亡，原告以黃朝男繼承人之身分，檢具
    相關文件，向被告請求保險金新台幣（下同）140 萬元，竟
    不獲置理，原告再委請律師發函催告被告於文到7 日內給付
    ，該律師函於94年3 月3 日送達被告，亦未獲支付。被告須
    證明有強制汽車責任保險法第26條規定之情事，否則即應給
    付保險金，又強制汽車責任保險法施行細則第3 條第2 項規
    定，有違母法之規定，應不生效力，為此依強制汽車責任保
    險法第23條規定，請求被告給付保險金。並聲明：(一)被告應
    給付原告140 萬元，及自94 年3月11日起至清償日止，按年
    息5%計算之利息。(二)原告願供擔保，請准宣告假執行。
二、被告則以：原告無法證明被保險人黃朝男係與他車發生交通
    事故，且依強制汽車責任保險法施行細則第3 條第2 項規定
    ，受害人不包括該汽車之駕駛人，被保險人黃朝男為該汽車
    之駕駛人，自不得向被告請求保險金等語，資為抗辯，並聲
    明：如主文所示，並陳明願供擔保，請准宣告免為假執行。
三、兩造不爭執之事項：
（一）訴外人黃朝男所有之DT-4972 號自用小客車，前向被告投
      保強制汽車責任保險，保險期間自民國93年8 月12日起至
      94年8 月12日止，並有汽車行照、強制汽車責任保險證影
      本各一份附卷可稽（見本院卷第8 頁）。
（二）訴外人黃朝男於93年10月11日凌晨3 時許，駕駛上開汽車
      ，在高雄縣鳥松鄉○○路59號對面發生事故，黃朝男因而
      受傷送醫急救，仍於同日凌晨4 時45分許不治死亡，並有
      高雄縣政府警察局仁武分局道路交通事故證明書、臺灣高
      雄地方法院檢察署相驗屍體證明書影本各一份在卷可佐（
      見本院卷第9 、10頁）。
（三）原告二人為黃朝男之繼承人，於93年12月2 日向被告請求
      強制汽車責任保險之死亡給付，經被告拒絕，原告委請律
      師發函催告被告於文到7日內給付，該律師函於94年3 月3
      日送達被告，亦未獲支付，並有強制汽車責任保險理賠文
      件簽收單、鳳山郵局十三支局第18號存證信函及回執影本
      各一份附卷足憑（見本院卷第11至14頁）。
四、依兩造前開主張及陳述觀之，兩造爭執之要點，即在於：原
    告二人請求被告給付強制汽車責任保險之死亡給付140 萬元
    ，是否有理由？本院敘述判斷意見如下：
（一）強制汽車責任保險法於85年12月27日制定公布全文50條，
      於87年1 月1 日施行，復於94年2 月5 日修正公布全文53
      條，並自公布日施行，而本件交通事故發生於93年10月11
      日，原告依強制汽車責任保險法之法律關係，請求被告給
      付保險金，自應以修正前之規定為判斷依據，合先敘明。
（二）按強制汽車責任保險法係採責任保險法制，其立法目的，
      一方面在使汽車交通事故之受害人得直接請求保險賠償給
      付，迅速獲得保障，另方面使加害人依法應負賠償責任，
      於受賠償之請求時，得因有保險契約之保障，而在限度之
      金額內免其責任，責任保險人之義務在於代替被保險人向
      第三人賠償。職是，強制汽車責任保險法之保險人，於被
      保險人駕駛被保險汽車發生交通事故，致第三人傷殘死亡
      ，始負保險賠償給付義務。倘若被保險人駕駛被保險汽車
      發生事故致己傷殘或死亡，依強制汽車責任保險法施行細
      則第3 條第2 項規定：「汽車交通事故僅涉及一輛汽車者
      ，受害人不包括該汽車之駕駛人。」顯將己車之駕駛人排
      除在外，亦即駕駛人之傷殘或死亡乃傷害保險之保障範圍
      ，不能與屬責任保險之現行強制汽車責任保險相混淆。至
      於肇事汽車之駕駛人在多車事故之情形，依同法第34條規
      定：「汽車交通事故係由數汽車所共生或涉及數汽車者，
      依下列規定處理：一肇事汽車全部或部分為被保險汽車者
      ，受害人或受益人得在本法規定之保險金額範圍內，請求
      各被保險汽車之保險人連帶給付保險金。」就該車之駕駛
      人而言，其所謂之肇事汽車應係指該車以外之他車，該車
      之駕駛人因多數之他車共同肇致而受損害，得請求他車之
      保險人連帶給付保險金，而非包括該車之保險人在內（最
      高法院92年度台上字第699 判決參照）。
（二）經查，被保險人黃朝男駕駛被保險汽車發生事故，於送醫
      急救後仍不治死亡，原告二人為黃朝男之繼承人，被告為
      被保險人黃朝男所投保強制汽車責任保險之保險人，業如
      前述，而強制汽車責任保險法係採責任保險，為使受害人
      迅速獲得基本保障，其與一般之責任保險固有將原來之任
      意保險改為強制保險、由過失責任轉為絕對責任，及由被
      保險人賠償後再為給付，變成受益人得直接向保險人請求
      給付等諸般相異之處，惟兩者之本質上要屬相同。因駕駛
      人對自己並無肇事責任，現行之強制汽車責任保險法之駕
      駛人並不在該法的保障範圍內，責任保險人對己車駕駛人
      之傷亡，無依該保險契約給付予被保險人或其繼承人之理
      ，亦如前述，原告主張強制汽車責任保險法施行細則第3
      條第2 項規定，有違母法規定而無效云云，委不足採，渠
      等以黃朝男繼承人之身分，請求被告給付強制汽車責任保
      險之死亡給付，自屬無據。
五、綜上所述，強制汽車責任保險法係責任保險，被保險人黃朝
    多車事故，被告對己車駕駛人之死亡不負給付保險金之責任
    ，從而，原告依強制汽車責任保險法之之法律關係，請求被
    告給付保險金，為無理由，應予駁回。原告之訴既經駁回，
    其假執行之聲請亦失所附麗，應併予駁回。
六、本件事證已臻明確，原告聲請傳訊證人劉仲侯，以證明本件
    係兩車相撞之交通事故，然此亦僅涉及事故發生之過程，無
    礙本件汽車保險為責任保險之認定，核與本件判決結果無影
    響，本院認無傳訊必要，併此敘明。
七、結論：原告之訴為無理由，依民事訴訟法第78條，判決如主
    文。
中　　華　　民　　國　　94　　年　　4 　　月　　25　　日
                  民事第五庭法　官　秦慧君
正本係照原本作成。
如不服本判決，應於送達後20日內，向本院提出上訴狀並表明上
訴理由，如於本判決宣示後送達前提起上訴者，應於判決送達後
10日內補提上訴理由書（須附繕本）。
中　　華　　民　　國　　94　　年　　4 　　月　　25　　日
                                書記官　馮欽鳳
